最高法院刑事判決　　　　　　　　　　　　　　　九十一年度台上字第五九四三號
　　上　訴　人　台灣高等法院台中分院檢察署檢察官
　　被　　　告　甲○○
右上訴人因被告偽造文書案件，不服台灣高等法院台中分院中華民國八十九年六月十
四日第二審判決（八十九年度上訴字第二○○號，起訴案號：台灣彰化地方法院檢察
署八十七年度偵字第二六九一、三一三○、三三二一、五二六八號），提起上訴，本
院判決如左：
    主  文
上訴駁回。
    理  由
按刑事訴訟法第三百七十七條規定：上訴於第三審法院，非以判決違背法令為理由，
不得為之。是提起第三審上訴，應以原判決違背法令為理由，係屬法定要件。如果上
訴理由狀並未依據卷內訴訟資料，具體指摘原判決不適用何種法則或如何適用不當，
或所指摘原判決違法情事，顯與法律規定得為第三審上訴理由之違法情形，不相適合
時，均應認其上訴為違背法律上之程式，予以駁回。本件原判決以公訴意旨略稱：被
告甲○○明知坐落彰化縣員林鎮○○○段十九、十九之一、十九之二、十九之五、十
九之七、十九之八、十九之九及同縣鹿港鎮○○○段三○八之一及三○八之七等地號
之土地分別係吳服及黃、黃偅所有，惟均已逝世，而黃寶霞非吳服、黃、黃偅之
繼承人，乃意圖為自己不法之利益，於民國八十五、六年間，分別與柯吳玉梅、黃寶
霞（均已判決無罪定讞）及另二位不詳姓名之成年男子基於共同概括之犯意聯絡，由
柯吳玉梅、黃寶霞提供身分資料予被告等人連續偽造彰化縣鹿港鎮、台中市南區、台
中縣潭子鄉戶政事務所之戶籍謄本、印鑑證明，用以證明柯吳玉梅係吳服之繼承人；
另偽造台中縣霧峰鄉、台北縣坪林鄉、台中市南區戶政事務所之戶籍謄本，用以證明
黃寶霞係黃、黃偅之繼承人；再偽造彰化縣鹿港鎮、台中市南區、台中縣潭子鄉、
台北縣坪林鄉戶政事務所之印信、主管簽名章及戶籍謄本專用章蓋於上開偽造之公文
書上。嗣於八十七年三月二、三日由被告以黃寶霞、柯吳玉梅之代理人身分，持前開
偽造之公文書向彰化縣員林、鹿港地政事務所申辦黃、黃偅、吳服所有前揭土地之
繼承登記。經該地政事務所發覺有異，始查悉上情。因認被告涉有刑法第二百十六條
、第二百十一條之行使偽造公文書罪嫌云云。經審理結果，以同案被告柯吳玉梅固於
法務部調查局彰化縣調查站及彰化縣警察局鹿港分局調查時指稱被告曾親自到其住宅
詢問「柯吳玉梅」之年籍資料，並於偵查中當庭指認被告本人無訛。然於偵查中另供
謂：「……第一次是二年前，有三人去找我，說有一人與我同名，要我蓋章，要給我
錢，我沒蓋章，要出去時被告用台語告訴我這麼多錢你不要……」等語，嗣於審判中
則改謂當時指認被告有誤云云。按被告籍貫安徽，鄉音極重，不諳台語，柯吳玉梅年
近花甲，與被告互不相識，僅因二年前見過一面，豈能於二年後確認無訛﹖其指稱被
告為台語口音，尤與事實不符，則其於檢警偵訊中之指認，已有瑕疵可指，不能遽予
採信，應以在審判中供述指認錯誤為可採；又證人即彰化縣鹿港地政事務所課員施佩
芬、收件人員許明月於偵查中先稱：「……收件時就要核對身分證，不管是本人或代
理人，需要核對身分證確實無訛後才收件，本件是被告代理的，所以應是被告到場的
」等語；後謂：「……事後來詢問案件辦理情形的是另一位先生，約六十幾歲，他有
留電話，住溪湖，○二｜00000000、○四｜0000000，後面那一支是
我當時發現有點問題，希望他留給我的電話，我不希望打草驚蛇，我當時問他是不是
代理人，他說不是，就沒把資料給他，那人來了二、三次，是在案件送進來三、四天
左右始來問，他連續問了一、二天，他說想把案件撤回去……那人與被告長得不同…
…要我們放他一馬，講話口音是外省口音，但是腔調不濃」等詞。前後供詞亦見矛盾
。按辦理繼承登記既應先核對代理人身分證件無訛後才收件，然上開證人卻無法指認
送件者係被告其人，而嗣後前來關心案件之進行者，又確非被告本人，其所留住所與
電話亦與被告毫不相干，則其等指認即殊堪質疑，尚難採信；另證人即彰化縣員林地
政事務所科員林永添於偵查中則證稱：「（指認）有困難，沒辦法辨識是否來辦的那
人，當時我有看身分證，我每天很忙，忙得來不及看，人很多……申請時一定要核對
身分證」、「我現在愈看愈不像（被告）。我當時有核對身分證，裡面資料沒查，不
像（被告）」；證人即同所課長游成、課員張麗華、蔡文湦於偵查中亦證謂：主辦之
代書、補正之代書及詢問案件進行之人，確定不是被告本人。足證到彰化員林、鹿港
地政事務所申辦繼承登記者及嗣後關心案件進行之人均非被告無疑；至於向彰化縣員
林、鹿港地政事務送件之申請書，係證人李後容所書寫，業據李後容證述：被告不知
伊將之記載為代理人，伊是好意，認為被告無職業，記載為代理人，以後可以賺代書
費，伊記載完成後，囑「林寶春」蓋印，叫被告送件，但是後來「林寶春」說這件事
沒有談成，所以伊也沒有再注意等語。益證上開文書資料均非被告所書寫、蓋印，除
外復查無其他證據足資證明被告與李後容或「林寶春」有偽造文書之犯意聯絡或行為
之分擔。自不能僅憑柯吳玉梅上開瑕疵之指認及施佩芬、許明月不確定之證詞或因被
告曾任職於李後容所經營之公司，遽論被告以偽造文書罪等情。因而撤銷第一審關於
被告部分之科刑判決，改判諭知其無罪，已詳敘其綜合調查證據之結果，應為無罪判
決之心證理由。所為論斷俱有卷內證據資料足憑，從形式上觀察，原判決並無違背法
令之情形存在。查認定犯罪事實所憑之證據，雖不以直接證據為限，間接證據亦包括
在內；但無論其為直接或間接證據，其為訴訟上之證明，必須達於一般人均可得確信
其為真實之程度，而無合理之懷疑存在時，始得據為被告有罪之認定。倘若犯罪事實
之證明尚未達到此一程度，仍有合理之懷疑存在時，即難遽採為不利被告之認定。同
案被告柯吳玉梅前後供詞不一，證人施佩芬、許明月、林永添、游成、張麗華、蔡文
湦復無法指認被告犯罪，而證人李後容之證詞對被告尤為有利。上開證據之證明力，
尚未達於一般人均可確信其為真實之程度，仍有合理之懷疑存在，原審悉予摒棄，逕
為被告有利之認定，自屬正當合法；又查證據之取捨及證據之證明力如何，均屬事實
審法院得自由裁量、判斷之職權，苟其此項裁量、判斷，並不悖乎通常一般之人日常
生活經驗之定則或論理法則，又於判決內論其何以作此判斷之心證理由者，即不得
任意指摘其為違法，據為提起第三審上訴之合法理由。上訴意旨置原判決上開明確論
斷於不顧，對原審取捨證據及證據證明力判斷之審判職權行使，任憑已見，就原判決
已說明之事項，再事爭執：「案重初供」為證據法則之大原則，原判決不採證人柯吳
玉梅警訊之初供有違證據法則云云。惟我刑事訴訟法並無「案重初供原則」，原判決
捨證人柯吳玉梅警訊之初供而不採，認其後供為可信，乃其審判職權之合法行使，尤
無違法可言。且上訴意旨所指摘者均為單純事實上之爭辯，要非適法之第三審上訴理
由。是上訴意旨所指摘原判決違法情事，顯與法律規定得為第三審上訴理由之違法情
形，不相適合。揆諸首開說明，其上訴為違背法律上之程式，應予駁回。
據上論結，應依刑事訴訟法第三百九十五條前段，判決如主文。
中      華      民      國    九十一    年      十      月    二十四    日
                              最高法院刑事第四庭
                                  審判長法官  黃  正  興
                                        法官  劉  介  民
                                        法官  陳  東  誥
                                        法官  白  文  漳
                                        法官  孫  增  同
      右正本證明與原本無異
                                              書  記  官
中      華      民      國    九十一    年      十      月    二十八    日
